【裁判字號】    98,基簡,646
【裁判日期】    980928
【裁判案由】    請求撤銷贈與行為及塗銷所有權移轉登記
【裁判全文】
臺灣基隆地方法院民事判決             98年度基簡字第646號
原      告  聯邦商業銀行股份有限公司
法定代理人  甲○○
訴訟代理人  乙○○
            戊○○
被      告  丁○○
                    （
被      告  丙○○
上  一  人
訴訟代理人  丁○○
上列當事人間請求撤銷贈與行為及塗銷所有權移轉登記等事件，
本院於中華民國98年９月14日辯論終結，茲判決如下：
    主  文
原告之訴駁回。
訴訟費用由原告負擔。
    事實及理由要領
一、本件原告起訴主張：(一)被告丁○○於民國（下同）94年間
    向其請領信用卡使用，本應依約繳款，惟其自98年６月19日
    起即未依約繳款，共積欠其新臺幣（下同）166,353.元及利
    息暨違約金。詎被告丁○○為逃避強制執行，竟於98年３月
    24日將其所有坐落基隆市○○區○○段0325地號土地，應有
    部分４分之１，及其上建號第0360號之建物，即基隆市○○
    區○○街268-2號3樓之房屋，權利範圍為全部（下稱系爭房
    地），移轉予被告丙○○，而為脫產。(二)按「債務人所為
    之無償行為，有害及債權者，債權人得聲請法院撤銷之。」
    民法第0244條第１項定有明文。查被告丁○○將系爭房地移
    轉予被告丙○○時（即98年３月24日）尚積欠原告152,643.
    元未清償，渠將僅有之不動產移轉予被告丙○○，自係有害
    於原告之債權，依上開規定，原告自得行使撤銷權等情，為
    此依民法第0244條第１項之規定，提起本件訴訟，請求判決
    被告２人間就系爭房地所為之贈與行為及所有權移轉行為應
    予撤銷（如聲明一）。(三)次按「債權人依第１項或第２項
    之規定聲請法院撤銷時，並得聲請命受益人或轉得人回復原
    狀。」民法第0244條第４項亦定有明文。被告２人間就系爭
    房地所為之贈與行為及所有權移轉行為撤銷後，依上開規定
    ，原告自亦得一併訴請被告丙○○將被告２人就系爭房地所
    為之移轉登記予以塗銷等情，為此依民法第0244條第４項之
    規定，提起本件訴訟，請求判決被告丙○○應將被告２人就
    系爭房地所為之移轉登記予以撤銷」（如聲明二）。
二、被告丁○○自認確有積欠原告166,353.元及利息暨違約金屬
    實，惟以：(一)系爭房地雖移轉予被告丙○○，惟依98年１
    月之土地公告現值為每平方公尺12,500元，該筆土地現值為
    278,562.元，房屋現值為132,400.元，合計為410,962.元；
    而系爭房地已設定130.萬元之第一順位抵押權予臺北縣金山
    鄉農會，至98年８月26日止尚有1,236,319.元未清償，故系
    爭房地已無殘餘價值，不論登記於渠或被告丙○○名下，皆
    無損原告之債權。(二)又渠因家庭因素，收入不豐，故無力
    清償；渠將系爭房地登記於渠妻名下，係渠妻堅持要登記在
    伊名下所致，並非渠蓄意脫產等語，資為抗辯。被告丙○○
    因由被告丁○○代理，故其抗辯均同。
三、按「債務人所為之無償行為，有害及債權者，債權人得聲請
    法院撤銷之。」民法第0244條第１項固定有明文，惟債務人
    所為之行為如非「無償行為」或非「有害及債權」者，債權
    人亦訴請法院撤銷之，即屬無據，應不准許（至債務人所為
    之行為如為「有償行為」且「有害及債權」者，債權人得否
    依民法第0244條第２項規定訴請法院撤銷之，則為另一事）
    ，此為當然之解釋。
四、查原告主張：被告丁○○積欠其信用卡消費款166,353.元及
    利息暨違約金未付，以及被告丁○○於98年３月24日將系爭
    房地（以夫妻贈與為由）移轉予被告丙○○等事實，為被告
    所自認或不爭，並有信用卡申請書、聯邦信用卡約定條款、
    電腦列印之帳單、系爭房地之登記謄本及自網路申領之基隆
    市安樂地政事務所網路申領「異動索引」各１件在卷可資佐
    證，原告此部分之主張自堪信為真實。至原告主張：被告丁
    ○○係為逃避強制執行，始將系爭房地移轉予被告丙○○等
    事實，則為被告丁○○所否認（辯稱：渠將系爭房地登記於
    渠妻名下，係渠妻堅持要登記在伊名下所致，並非渠蓄意脫
    產等語），就此原告並未舉證以實其說，自難信其主張為真
    實。退步言之，縱依原告所陳，被告２人間就系爭房地之移
    轉，真意係為「脫產」，而非「贈與」，則其行為應屬民法
    第87條所定之「通謀虛偽意思表示」，依法無效，根本毋須
    訴請法院撤銷。此外、經本院依職權向第一順位抵押權人臺
    北縣金山地區農會函查，被告丁○○至98年８月10日止尚積
    欠該會1,242,590.元，此有臺北縣金山鄉農會98年８月10日
    之「陳報狀」在卷可稽；而系爭房地之價值約僅120.萬元，
    此有被告自內政部地政司全球資訊網上查得之「房地交易價
    格簡訊」（關於系爭房地附近之房地交易價格約在120.萬元
    上下）及「基隆市稅捐稽徵局房屋稅局證明書」各１件在卷
    可稽，且為本院職務上所已知（本院在民事執行處任職多年
    ，對於基隆地區房地產之拍賣價格知之甚詳）；故縱將系爭
    房地予以變價，亦不足以清償第一順位抵押權人之債權。被
    告丁○○辯稱：系爭房地已無殘餘價值，不論登記於渠或被
    告丙○○名下，皆無損原告之債權等語，確屬實情；原告提
    起本件訴訟，並無實益。綜上所述，原告依民法第0244條第
    １項之規定，訴請判決「被告２人間就系爭房地之贈與行為
    及所有權移轉登記行為應予撤銷」及依民法第0244條第４項
    之規定，訴請判決「被告丙○○應將被告２人就系爭房地所
    為之移轉登記予以塗銷」，自屬無據，應不准許。
五、訴訟費用1,770.元，依民事訴訟法第78條規定，應由敗訴之
    原告負擔。
六、據上論結，本件原告之訴為無理由，依民事訴訟法第78條，
    判決如主文。
中    華    民    國    98    年    9    月    28    日
                  基隆簡易庭法      官  林金發
以上正本係照原本作成。
如不服本判決，應於本判決送達後20日內向本院提出上訴狀（並
附繕本）及繳納上訴裁判費1,500.元，上訴於本院合議庭。
中    華    民    國    98    年    9     月    28    日
                            法院書記官  莊國南


司法院資訊處製作；財團法人民間司法改革基金會備份。
